---
title: "SOK-1004 Mappeoppgave H24"
subtitle: "Inntektsulikhet"
author: "Derek J. Clark"
format:
  html:
    code-fold: true
    self-contained: true
editor: visual
---

# 1. Bakgrunn

I denne oppgaven skal du undersøke ulikhet i inntektsfordelingen i Norge og internasjonalt ved å bruke flere datasett. Dere skal laste ned data fra [OECD](https://stats.oecd.org/index.aspx?r=994307#), [Eurostat](https://ec.europa.eu/eurostat/web/main/data/database) og har tilgang til lokale inntektstall fra GitHub.

Som en del av besvarelsen blir dere bedt om å lage "pene" figurer. Ekstern sensor på faget (Even S. Hvinden, Forsvarets forskningsinstitutt) presiserer at dette innebærer at dere følger STAV-prinsippet for gode figurer:

\* **S**elvstendig: Figuren og tilhørende figurtekst inneholder all nødvendig informasjon for en éntydig tolkning av innholdet. Enhetene, utvalget og transformasjoner fremkommer tydelig.

\* **T**ydelig: Farger, linjestørrelse, og andre visuelle egenskaper kombinerer til å gjøre figuren lettleselige og bidrar til å fremheve egenskapen ved datasettet figuren illustrerer.

\* **A**vgrenset: Figuren fremhever og illustrerer ett og kun ett poeng. Har dataene flere egenskaper vi vil vise så lager vi flere figurer.

\* **V**akker: Figuren gir en utvungen og intuitiv følelse av tilfredsstillelse og mening.

# 2. Instruksjoner og oppgaver

Mappeoppgaven kan besvares individuelt eller i grupper på inntil 3. Grupper anbefales å undertegne en [samarbeidsavtale](https://github.com/uit-sok-1004-h24/uit-sok-1004-h24.github.io/blob/main/Samarbeidsavtale%20for%20gruppearbeid%20SOK1004.docx). Det er tillatt å bruke kunstig intelligens som for eksempel ChatGPT til å skrive kode, og til å finpusse din tekst. Det er ikke tillatt å be KI-verktøyet om å skrive din besvarelse. (Jeg har sjekket hvilke type svar man får fra KI). Dersom du bruker et KI verktøy [**må**]{.underline} du lage et appendiks til din besvarelse som dokumenterer hvor i besvarelsen og hvordan du har brukt det. I forelesning 4 fikk dere noen tips om hvordan dere kan sitere KI.

Bruk [Quarto](https://quarto.org/) i RStudio som plattform. Bruk følgende YAML kode øverst i dokumentet

------------------------------------------------------------------------

title: "SOK-1004, høst 2024, Mappeoppgave"

author: "\[ditt kandidatnummer\]"

format: pdf

echo: false

output: true

editor: visual

------------------------------------------------------------------------

I Wiseflow skal dere levere

1.  en lenke til GitHub repoet hvor din Quarto (qmd) fil ligger, som viser din besvarelse inkludert kode, og

2.  en pdf fil som inneholder din besvarelse med tekst og figurer (ikke kode). Bruk følgende YAML kode øverst i Quarto dokumentet (du kan tilpasse med evt andre settinger).

**Husk å gi Derek tilgang til ditt repo!** Brukernavn: derekjclark

Dere skal svare på følgende oppgavene:

## Oppgave 1 - Utvikling av ulikhetsmål i Norge over tid og mellom aldersgrupper

I denne oppgaven skal vi laste ned data fra [OECD Income distribution database (IDD)](https://data-explorer.oecd.org/vis?lc=en&df%5Bds%5D=dsDisseminateFinalDMZ&df%5Bid%5D=DSD_WISE_IDD%40DF_IDD&df%5Bag%5D=OECD.WISE.INE&dq=.A.......&pd=%2C&to%5BTIME_PERIOD%5D=false) ved hjelp av deres [API-løsning](https://gitlab.algobank.oecd.org/public-documentation/dotstat-migration/-/raw/main/OECD_Data_API_documentation.pdf). Dette bruker en R-pakke som heter `rsdmx` som må installeres (`install.packages("rsdmx")`. API-spørringen lager man i IDD lenken gitt ovenfor ved å klikke på knappen "Developer API". Her ser du "Data query SDMX flavour". Ved å velge filtre på venstre siden av IDD siden endres denne spørringen. Velger jeg for eksempel Time period 2015-2023 og trykker på "Copy code" får jeg en URL som jeg kan buker i min spørring. Dere kan redusere størrelsen på datasettet ved å filtrere bort noen valg som er av mer metodologisk art. Velg for eksempel "Methodology: Income definition since 2012" og "Definition: Current definition" for å ta bort mange oberservasjoner. Jeg skal i tillegg velge ut de målene som jeg er interessert i Measure: Gini (disposable income), Gini (market income), Gini (gross income) og P90/P10. Så "Copy code"

```{r warning=FALSE, message=FALSE}

rm(list=ls()) 

# laste pakken for å lese data samt tidyverse
library(rsdmx)
library(tidyverse)

url <- "https://sdmx.oecd.org/public/rest/data/OECD.WISE.INE,DSD_WISE_IDD@DF_IDD,/.A.INC_GROSS_GINI+INC_MRKT_GINI+INC_DISP_GINI+D9_1_INC_DISP....METH2012.D_CUR.?startPeriod=2015&endPeriod=2023&dimensionAtObservation=AllDimensions"

data <- readSDMX(url)

df <- as_tibble(data)

```

Da har vi fått en tibble som vi kan bruke til analyse. Det er mulig at dere vil filtrere bort noen observasjoner og ta bort noen kolonner i tibble som dere jobber med. Du kan også vurdere å gi bedre navn til dine variabler.

Vi skal se på Norge mellom 2015-2023, og er interessert i å se hvordan alder påvirker de fire mål på ulikhet som vi har lastet ned.

Bruk datasettet til å lage to pene figur, hver med tre paneler (ved hjelp av `facets()` for eksempel). I hvert panel skal du tegne et plott med årstall på den horisontale `x`-aksen, og verdien på Gini (3 definisjoner) og P90/P10 på den vertikale `y`-aksen. Lag én figur for Gini og én for P90/P10.

I det første panelet i figuren velger du hele befolkningen, i det andre panelet tar du de mellom 18-65, og i det tredje de som er over 65 år gammel. I datasettet heter disse `_T`, `Y18T65`, `Y_GT65` for variablen `AGE`. Gi hele figuren og hvert panel passende titler, og husk benevning av aksene, samt legende til figurene (plasser den gjerne under figuren).

Gi en nøyaktig beskrivelse av figuren. og bruk den til å svare på følgende spørsmål:

-   Hva viser Gini-målene om utviklingen av ulikhet i Norge?

-   Hvordan forklarer man eventuelle forskjeller mellom de tre Gini-koeffisientene?

-   Er det forskjeller i ulikhet mellom aldersgrupper?

-   Hvilken rolle spiller samfunnets institusjoner, for eksempel skatte- og pensjonssystemet, for utjevning av ulikhet mellom aldersklassene?

-   Viser utviklingen av P90/P10 det samme som Gini koeffisientene? Hvorfor/hvorfor ikke?

-   Vi har data på alder. Hvorvidt kan vi bruke vår analyse for å danne et bilde om ulikhet og yrkesstatus? Hva trenger man av ekstra informasjon (data) for å gjennomføre en slik analyse.

## Oppgave 2 - Er det en kobling mellom inntekt eller inntektsulikhet og livskvalitet?

Det kan være nyttig å kjenne til [World Happiness Report 2024](https://worldhappiness.report/ed/2024/) for å løse denne oppgaven.

Vi skal se på to mulige koblinger mellom lykke (dvs livskvalitet) og inntekt:

1.  Er folk som bor i rike land generelt lykkeligere enn de som bor i fattige land?

2.  Er folk som bor i land med lav inntektsulikhet lykkeligere enn de som bor i land med store inntektsforskjeller?

For å svare på disse spørsmålene skal vi bruke data fra Eurostat. For a laste ned data direkte fra databasen må man installere R-pakken `eurostat` (`install.packages("eurostat")`). Tabellene hos Eurostat har en "Online data code" som vi bruker for å laste ned data. (Denne prosessen er mye enklere enn å laste ned fra SSB og OECD!). Vi skal bruke følgende tabeller

-   ilc_pw01 - livskvalitet

-   ilc_di12 - gini koeffisient

-   nama_10_pc - bnp per person

La oss laste ned data om livskvalitet:

```{r warning=FALSE, message=FALSE}

library(eurostat)

livs_kval <- get_eurostat("ilc_pw01")  


```

Se på datasettet (som er en tibble). Her ser vi at det er mange forkortelser som ikke nødvendigvis er lett å forstå. Heldigvis har pakken en måte å rydde på:

```{r warning=FALSE, message=FALSE}

livs_kval <-  livs_kval %>% 
  label_eurostat() 

```

Her er det 10 variabler og mange observasjoner. Vi er interessert i et samlet mål for livskvalitet i landene som er med i datasettet, og vi vil bare måle ett enkelt år. Vi velger 2022 ettersom det finnes ikke mål på Gini etter dette hos Eurostat. Følgende kode gir oss det vi trenger, og tar bort samlingen av EU-statene, så velges det kun de kolonnene som vi er interessert i:

```{r}
livs_kval_22 <- livs_kval %>% 
  filter(sex == "Total" &
           TIME_PERIOD == "2022-01-01" &
           age == "16 years or over" &
           isced11 == "All ISCED 2011 levels" &
           geo != "European Union - 27 countries (from 2020)") %>% 
  rename("livskvalitet" = values) %>% 
  select(geo, livskvalitet)
```

### Oppgave 2a

\(i\) Last ned data fra de andre to tabellene, og lag ett datasett som viser tall som er representative verdier for Gini-koeffisienten, indeks for livskvalitet og BNP per capita for hvert land i datasettet. Du kan koble sammen datasett ved å bruke `inner_join()`: for eksempel `inner_join(data1, data2, by = "geo")`, hvor `data1` og `data2` er dine datasett.

\(ii\) Forklar nøye hva tallene i datasettet representerer, og hvordan de er målt.

### Oppgave 2b

Lag to pene figurer. I den ene plotter du bnp per capita mot livskvalitet, og i den andre Gini mot livskvalitet. Merk gjerne punktene i figuren med landnavn. Her kan R-pakken [ggrepel](https://cran.r-project.org/web/packages/ggrepel/vignettes/ggrepel.html) være nyttig. Bruk `geom_smooth(method = lm, se = FALSE)` for å se om det er en sammengeng i mellom variablene.

### Oppgave 2c

-   Forklar figurene fra 2b nøye. Hva kan vi si (og ikke si) om sammenhengen mellom livskvalitet og inntekt og livskvalitet og inntektsulikhet. Hvordan kan dine funn forklares?

-   Hvilke faktorer på samfunnsnivå tror du kan påvirke lykke uavhengig av inntekt, og hvordan påvirker disse faktorene egenskapene til spredningsplottene?

Finn gjerne faglitteratur for å underbygge dine påstander.

## Oppgave 3 - Inntektsulikhet i Troms fylke

I filen fra Forelesning 6 har vi data for 2015 om alder, kjønn, bostedskommune, fødeselsår, samt økonomisk data om inntekt, skatt og formue.

```{r}

url <- "https://raw.githubusercontent.com/uit-sok-1004-h24/uit-sok-1004-h24.github.io/main/data/skatt_troms_2015.RDS"

skatt_troms_2015 <- url %>%
  url() %>%
  gzcon() %>% 
  readRDS()
```

1.  Lag en ny variabel som viser inntekt etter skatt, og fjern negative verdier (forklar gjerne hvorfor).

2.  Beregn gjennomsnittet for de økonomiske variablene (inntekt, inntekt etter skatt, skatt og formue). Undersøk hvordan gjennomsnittene og medianverdiene er i forhold til bostedskommune. Forklaring av kommunenummer [kan du finne her](https://no.wikipedia.org/wiki/Norske_kommunenummer). Husk at datasettet kommer fra 2015. Tegn pene figurer som hjelper oss å visualisere dataene, og forklar hva de viser.

3.  Bruk pakken [ineq](https://cran.r-project.org/web/packages/ineq/ineq.pdf) for å beregne Ginikoeffisienter for inntekt før og etter skatt for de ulike kommunene i Troms. Vis resultatene i en pen figur.

4.  Tenk at Troms fylkeskommune har som mål å få til en jevn inntektsfordeling blant sine innbyggere. Hvilke tiltak kan fylkeskommunen vurdere for ulike kommuner basert på dine svar til oppgave 3.2 og 3.3?

# 3. Bedømmelse

Denne mappeoppgaven teller 40% av karakteren for dette kurset.

Formålet med oppgaven er å gi dere trening i å

-   skrive godt og tydelig

-   laste ned og anvende data og lage figurer

-   nytte grunnleggende samfunnsøkonomiske begrep og teori

-   være kreativ i å finne og skrive om en samfunnsøkonomisk problemstilling basert på data.

En god besvarelse svarer konkret på oppgavene, gir tydelige definisjoner av faglige begrep, og forklarer utfyllende innholdet i figurene som dere lager. R-koden bør være godt dokumentert og oversiktlig.

# 4. Tilbakemelding underveis

**Innleveringsfristen i Wiseflow: 24. oktober 2024 kl 13.00**

Dere vil få anledning til å presentere oppgaven til Derek muntlig og få tilbakemelding. Dette er frivillig, og ikke en del av bedømmelsen. Muntlig presentasjonen varer maksimum en halv time, og finner sted onsdag 16. oktober, på Handelshøgskolen: 02.118, LEET klasserommet . Dere kan sette dere opp i dette [Google dokumentet](https://docs.google.com/document/d/1uQfb4hXsW4lFBDUnhT_5r77p22r-SsfIRB6c_tnjxhM/edit?usp=sharing).

Lykke til!
